臺北高等行政法院判決
　　　　　　　　　　　　　93年度訴字第00287號
　　　　　　　　　　　　　94.
原　　　告　甲○○
訴訟代理人　許秀川（會計師）住台北縣三重市○○路○段609巷
　　　　　　　　　　　　　　2.
被　　　告　台北縣政府稅捐稽徵處
代　表　人　乙○○（處長）
訴訟代理人　丙○○
　　　　　　丁○○
　　　　　　戊○○
上列當事人間因地價稅事件，原告不服台北縣政府中華民國92年
9月30日北府訴決字第0920602354號（卷號：00000000號）訴願
決定，提起行政訴訟。本院判決如下：
　　主  文
原告之訴駁回。
訴訟費用由原告負擔。
　　事  實
一、事實概要：
    原告所有坐落新店市○○段280地號等31筆土地91年度地價
    稅，經被告核定為新台幣（下同）3,088,228元。原告不服，
    申經復查結果，未獲變更，提起訴願，經遭駁回，就其中第
    280、280-1、280-3 、280-5、280-7、280-9、306、318、
    319、320、323、327、330、342、346、358、398、455、51
    3地號等19筆土地，被告予以課徵地價稅部分不服，向本院
    提起行政訴訟。
二、兩造聲明：
　(一)原告聲明求為判決：
    1.訴願決定及原處分關於應納稅額2,973,974元部分撤銷。
    2.訴訟費用由被告負擔。
　(二)被告聲明求為判決：
    原告之訴駁回，訴訟費用由原告負擔。
三、兩造之爭點：
　(一)原告主張之理由：
    1.系爭土地全部為非都市土地山坡地保育區丙種建築用地，
      地目為林或旱，全部作為農業使用，從未變更為非農業使
      用。惟被告於75年底改課地價稅，顯有錯誤。
    2.系爭土地，鈞院另案審理原告91年訴字5307號地價稅事件
      ，於93年5月7日勘驗現場，其中新坡段280、280-3、280-
      5、280-7、280-9、319、323、327、330地號為雜木林，
      280-1、306、318、320、342、346、358、398、455、513
      種植牧草，全部作為農業使用。又依筆錄2記載，新店地
      政所承辦人蔡永新陳述：「目前所在位置馬路二側土地屬
      系爭土地其中14筆，現狀確實未經整地。」鈞院勘驗結果
      記載為原生林，無整地跡象。
    3.依土地稅法施行細則第22條規定：「非都市土地編為前條
      第1項以外之其他用地合於左列規定者，仍徵收田賦。1、
      於中華民國75年6月29日平均地權條例修正公布施行前，
      經核准徵收田賦，仍作農業用地使用者。2、合於非都市
      土地使用管制規定作農業用地使用者。」同細則第24條第
      3款規定：「第22條第1款之土地，由主管稽徵機關按平均
      地權條例於中華民國75年6月29日修正公布施行前徵收田
      賦之清冊課徵。」同條第5款規定：「第22條第2款之土地
      中供農作、森林、養殖、畜牧之使用者，由主管稽徵機關
      受理申請，會同有關機關勘查認定之。」系爭土地係作農
      業使用，被告於75年底對原告改課地價稅，換言之，75年
      6月29日以前係課徵田賦。依前開細則第22條規定仍應徵
      收田賦，同細則第24條第1項第3款規定，應依課徵田賦之
      清冊課徵，無須原告提出申請。
    4.依財政部72年9月6日台財稅第36287號函規定：「主旨：
      ｘｘ農林股份有限公司所有座落ｘｘ縣ｘｘ市○○段ｘｘ
      小段18711地號等15筆「旱」「林」地目土地，編為都市
      外山坡地保育區丙種建築用地，現仍作農業使用，應如何
      計徵土地稅乙案，復如說明，請查照。說明：1、（略）2
      、查平均地權條例施行細則第34條但書：「依法為乙種建
      築用地已屆滿五年者應一律改徵地價稅之規定業已刪除，
      並經行政院72年2月23日台72財字第3286號函修正發布施
      行，本案農林股份有限公司所有座落ｘｘ縣ｘｘ市○○段
      ｘｘ小段18711號等15筆「旱」「林」地目土地，如經查
      明符合平均地權條例施行細則第34條之規定者，應仍准課
      徵田賦。」系爭土地原課田賦，被告於75年底予以改課地
      價稅，顯非適法。
    5.參照行政法院83年度判字第2753號判決案例：「未編入賦
      稅法令彙編之釋示函令，停止適用前之行為仍有其適用」
      。被告於75年底予以改課地價稅。上開72年9月6日台財稅
      第36287號函在75年間尚為有效之法令。被告在75年底改
      課地價稅係出於當年之錯誤。原告提出行政救濟，被告自
      應依職權主動查證，惟被告未依職權調查即駁回原告之復
      查，顯非適法。
    6.依內政部66年5月25日台內字第737414號函規定：「依平
      均地權條例第22條規定課徵田賦之農業用地，於變更為非
      農業用地使用時，應由該管市縣（市）政府查明依法變更
      地目後，再依施行細則第27條第2項規定，通知稅捐機關
      改課地價稅。」系爭土地均作農業使用，並未建築房屋，
      地目為「林」或「旱」，並未變更地目，可證系爭土地並
      未變更為非農業用地使用，被告予以改課地價稅，顯已違
      反上開內政部之規定。十餘年來地目從未變更，亦足以證
      明上開土地從未變更為非農業用地使用。
    7.系爭土地原告訴請改課田賦，並無應於事前提出申請之規
      定：
      (1)土地稅法第24條第3款規定：「第22條第1款之土地，由
        主管機關按平均地權條例於中華民國75年6月29日修正
        公佈施行前徵收田賦之清冊課徵。」系爭土地在75年6
        月29日前既係課徵田賦，應依當時徵收田賦之清冊課徵
        田賦，無庸原告另行申請。
      (2)系爭土地原課田賦，被告予以改課地價稅，係出於被告
        當年自始發生之錯誤，原告於改課當年度未提出異議，
        僅喪失當年度行政救濟之權利而已。原告申請復查，被
        告自應依職權查證，不能因以前年度未提出異議為確安
        案件，而對本年度之復查案件，不經調查實際使用情形
        ，即否准原告申請改課地價稅之權利。
    8.被告指稱係依74年4月24日北工建字第1499號建造執照變
      更通知書自75年起改課地價稅乙節，經查該建築執照並未
      開工，有鈞院91年訴字5307號地價稅事件，於93年5月7日
      勘驗現場之筆錄足證。
    9.依財政部80年11月28日台財稅第800421421號函釋規定：
      「原屬符合土地稅法第22條規定應課徵田賦之土地，部分
      變更為非農業用地使用，依法應改課地價稅者，應按其實
      際使用面積，分別課徵田賦及地價稅。」被告指稱系爭土
      地曾經申請69雜字第100號執照，且該雜項執照已於70年4
      月1日完工乙節，經查該雜項執照所在地之面積有系爭土
      地面積十餘倍之大，該雜項執照所施作之雜項工作物所使
      用之面積，均已核課地價稅，不在本件爭訟之範圍，系爭
      土地均無任何雜項工作物或建築物。依上開台財稅第8004
      21421號函釋規定，應課徵田賦。再者，該雜項執照既如
      原告所稱於70年4月1日竣工完成，則應於71年起改課地價
      稅，本件於75年起改課地價稅，與該69雜字第100號雜項
      執照並無關係。
　(二)被告主張之理由：
    1.系爭土地新店市○○段280、80-1、280-3、280-5、280-7
      、280-9、306、318、319、320、323、327、330、342、
      346、358、394、398、455、497、513號等21筆土地，被
      告係依74年4月24日北工建字第1499號建造執照變更通知
      書自75年起改課地價稅。再查該北工建字第1499號建造執
      照變更通知書原領執照為69雜字第100號雜項執照。而該
      雜項執照用途係供建築使用之整地，其施作之工程包括挖
      方、填方、排水溝、混凝土路面、噴漿護坡、植生護坡、
      RC涵管、陰井等。開工日期為69年11月20日，完工日期為
      70年4月1日。有台北縣政府93年3月17日北府工施字第093
      0150260號函附69雜字第100號雜項使用執照申請書影本在
      卷足據。依原告就系爭土地自行填載之雜項使用執照申請
      書，已載明上開雜項工程均已於70年4月1日竣工完成。依
      當時山坡地開發建築管理辦法第24條規定：「山坡地應於
      雜項工程完工查驗合格後，領得雜項工程使用執照，始得
      申請建造執照。」（本條文已於92年3月26日修正為山坡
      地建築管理辦法第9條。）原告就上開21筆土地已申請北
      工建字第1499號建造執照，系爭21筆山坡地均係於雜項工
      程完工查驗合格後，領得雜項工程使用執照，始能獲准建
      造執照之核發。縱然原告主張該建造執照並未開工，但並
      不能據此否認其就系爭21筆土地雜項工程已完工之事實。
      又該雜項工程係供建築使用之整地，其既已施工完成，自
      屬變更為非農業使用。且該供建築使用之整地，其既已全
      部施工完成，自屬均變更為非農業使用。依鈞院91年度訴
      字第5307號原告請求返還90年所繳地價稅案件勘驗現場結
      果，上述21筆土地，均為雜木林或植生牧草，係屬原告就
      該土地取得建造執照後，因故未實際開工或施工完成，迄
      今已歷經十餘年，致雜項工程完工後任令自然地物生長之
      結果，其現縱有部分係作農業使用，亦屬得否另行依規定
      向稽徵機關申請會同有關機關勘查認定課徵田賦之問題。
      在未經原告申請，且經稽徵機關申請會同有關機關勘查認
      定課徵田賦之前，被告依原告就系爭21筆土地之雜項工程
      係供建築使用之整地，且已施工完成之事實，認定已變更
      為非農業使用，據以依土地稅法第14條規定課徵地價稅，
      於法並無不合。
    2.按「已規定地價之土地，除依第22條規定課徵田賦外，應
      課徵地價稅。」「非都市土地依法編定之農業用地或未規
      定地價者，應徵田賦。」分別為土地稅法第14條、第22條
      第1項前段所規定。次依同法施行細則第21條第1項規定「
      本法第22條第1項所稱非都市土地依法編定之農業用地，
      指依區域計畫法編定為農牧用地、林業用地、養殖用地、
      鹽業用地、水利用地、生態保護用地、國土保安用地之土
      地。」經查系爭新店市○○段等21筆土地，屬非都市土地
      ，山坡地保育區，其使用類別為丙種建築用地，不屬於農
      業用地，且已規定地價在案。又被告依台北縣政府工務局
      74年4月24日北工建字第1499號建造執照設計變更通知書
      ，因系爭土地已整地，未作農業使用，被告依財政部79年
      6月18日台財稅第000000000號函釋規定：「課徵田賦之農
      業用地，在依法辦理變更用地編定或使用區分前，變更為
      非農業使用者，應自實際變更使用之次年起改課地價稅。
      」故被告自系爭土地實際變更使用之次年期即75年起改課
      地價稅。系爭土地係因於74年起即實際變更使用不符合課
      徵田賦要件而改課地價稅。
    3.原告所舉財政部72年9月6日台財稅字第36287號函釋，經
      查並未列入財政部81年土地稅法令彙編，依財政部81年6
      月25日台財稅第810814241號函規定「凡在民國81年3月1
      日前所發布未經編入本彙編之土地稅有關釋示函令，自民
      國81年7月15日起，一律不再援引適用。」，本件係81年
      以後之案件自不得再行適用。原告主張內政部66年5月25
      日台內字第737414號函規定：「依平均地權條例第22條規
      定課徵田賦之農業用地，於變更為非農業用地使用時，應
      由該管市縣（市）政府查明依法變更地目後，再依施行細
      則第27條第2項規定，通知稅捐機關改課地價稅。」，經
      查該函係66年間所發布，且係就應變更地目所為之規定，
      復並未列入現行地政法令彙編，要無適用餘地。
    4.惟查所課徵31筆土地內新店市○○段280之2、4、6、8、
      10、11、318之1、327之1、503地號等9筆土地已按道路
      使用減免地價稅在案，餘22筆土地，被告係依台北縣政府
      工務局74年4月24日北工建字第1499號建照執照設計變更
      通知書，因土地已整地，未作農業使用，依財政部79年6
      月18日台財稅第000000000號釋規定：「課徵田賦之農業
      用地，在依法辦理變更用地編定或使用分區前，變更為非
      農業使用者，應自實際變更使用之次年起改課地價稅。」
      自系爭土地實際變更使用之次年期（75年期）改課地價稅
      ，亦無違誤。
    5.系爭土地「非都市土地」並非「都市土地」，且已規定地
      價，其土地使用類別為「丙種建築用地」並非農牧用地、
      林業用地、養殖用地、鹽業用地、水利用地、生態保護用
      地、國土保安用地之土地，非屬依法編定之農業用地自明
      。原告徒以爭土地之地目為田、旱、林地目之土地，援引
      「都市土地」之法令套用到系爭非屬都市計畫內之土地，
      顯有誤會。且原告於90年3月14日向被告所屬新店分處申
      請協談瞭解課稅情形，以減少爭議，經作成協談記錄，協
      談結果：「經協談說明，原告甲○○先生因資金同意於90
      年9月底前繳納89年地價稅本稅3,127,461元及依規定加計
      利息，並撤回復查。」
    6.原告主張雜項執照施工之工程為水土保持工程，且領取建
      築執照土地已施工建築部分，均已分割，剩餘為未施工部
      分仍繼續為農業使用，若土地已做為非農業使用，依據「
      辦理地目變更注意事項」之規定，土地之地目應已變更為
      「建」地目，而不可能仍為「林」地目，自仍應課徵田賦
      。惟查，歷年課徵地價稅原告並無不服，則如有可改課田
      賦之變動事實時，依照財政部81年7月29日台財稅字第
      810298049號「ｘｘ水泥公司所有土地，係劃定為「山坡
      地保育區」，尚未編定使用地類別之非都市土地，如仍作
      農業使用，准自申請當期起依土地稅法第22條規定課徵田
      賦」及財政部89年7月15日台財稅字第890454860號「吳ｘ
      ｘ君所有坐落ｘｘ地號等3筆原課徵地價稅之公共設施東
      完竣地區土地，如經查明已恢復作農業使用並符合課徵田
      賦之規定，准自申請之當年起改課田賦。」，就土地使用
      應課徵之稅捐，如有變動事實，依土地稅法施行細則第24
      條第5款規定：「第22條第2款之土地中供農作、森林、養
      殖、畜牧之使用者，由主管稽徵機關受理『申請』，會同
      有關機關勘查認定之。」自應由所有權人申請經被告查明
      屬實後，方得回復為課徵田賦，原告未經申請由被告查明
      是否屬實後憑以核定，所稱自屬無可准許，應予駁回。
    7.綜上所述，原核原告91年地價稅3,088, 228元，於法洵無
      違誤，原告之訴為無理由，請判決駁回原告之訴等語。
　　理  由
一、原告所有坐落新店市○○段280地號等31筆土地，91年度地
    價稅經被告核定為3,088,228元。原告就其中第280、280-3
    、280-5、280-7、280-9、319、323、327、330地號等9筆土
    地，主張係種植雜木林，第280-1、306、318、320、342、
    346、358、398、455、513號等10筆土地，主張係種植牧草
    ，應屬課徵田賦，被告予以課徵地價稅2,973,974元，認原
    處分及訴願決定均不合法，向本院提起行政訴訟，請求撤銷
    原處分及訴願決定對該部分之課徵云云。
二、按「已規定地價之土地，除依第22條規定課徵田賦者外，應
    課徵地價稅。」「非都市土地依法編定之農業用地或未規定
    地價者，徵收田賦。」分別為土地稅法第14條、第22條第1
    項前段所規定。次依同法施行細則第21條第1項規定「本法
    第22條第1項所稱非都市土地依法編定之農業用地，指依區
    域計畫法編定為農牧用地﹑林業用地﹑養殖用地﹑鹽業用地
    ﹑水利用地﹑生態保護用地﹑國土保安用地之土地。」本件
    原告所有系爭土地屬非都市土地，其使用類別為丙種建築用
    地，且已規定地價在案，凡此為原告所不爭，則系爭土地既
    屬「非都市土地」，並非「都市土地」，且已規定地價，其
    土地使用類別為「丙種建築用地」並非農牧用地﹑林業用地
    ﹑養殖用地﹑鹽業用地﹑水利用地﹑生態保護用地﹑國土保
    安用地之土地，其非屬依法編定之農業用地自明，被告對之
    核課地價稅，依上開法條規定即無不合。
三、原告雖主張系爭土地中地目包括林地、旱地．．．等，符合
    土地稅法規定，免納地價稅云云。惟查原告現所爭執之19筆
    土地，被告係依台北縣政府工務局74年4月24日北工建字第
    1499號建照執照設計變更通知書，以土地已整地，未作農業
    使用，而自系爭土地實際變更使用之次年期（75年期）起改
    課地價稅，參照財政部其後於79年6月18日台財稅第7901352
    02號函釋所稱：「課徵田賦之農業用地，在依法辦理變更用
    地編定或使用分區前，變更為非農業使用者，應自實際變更
    使用之次年期起改課地價稅。」之意旨並無不合。原告徒以
    系爭土地之地目為田、旱、林、地目之土地，援引「都市土
    地」之法令套用到系爭非屬都市計劃內之土地，顯有誤會。
四、次查原告爭執之系爭19筆土地，其使用類別為丙種建築用地
    ，且已規定地價在案，台北縣政府工務局並曾於74年4月24
    日以北工建字第1499號通知核准建照執照設計變更，被告乃
    自系爭土地實際變更使用之次年期（75年期）起改課地價稅
    等情，已如前述，原告對被告自75年期起改課地價稅，並未
    爭執，且十餘年來如期繳稅，至89年期之地價稅，原告雖曾
    於90年3月14日向被告所屬新店分處申請復查，經被告與其
    協談，讓原告瞭解課稅情形後，作成協談記錄略謂：「經協
    談說明，原告甲○○先生因資金同意於90年9月底前繳納89
    年地價稅本稅3,127,461元及依規定加計利息，並撤回復查
    」，此有該協談記錄附在原處分卷可按，足證系爭19筆土地
    歷年課徵地價稅原告並無不服，就已往年度屬課徵地價稅確
    定之土地，則原告如有可改課田賦之變動事實時，依照財政
    部81年7月29日台財稅字第810298049號函釋：「ｘｘ水泥公
    司所有土地，係劃定為「山坡地保育區」，尚未編定使用地
    類別之非都市土地，如仍作農業使用，『准自申請當期起』
    依土地稅法第22條規定課徵田賦。」及財政部89年7月15日
    台財稅字第890454860號「吳ｘｘ君所有坐落ｘｘ地號等3筆
    原課徵地價稅之公共設施東完竣地區土地，如經查明已恢復
    作農業使用並符合課徵田賦之規定，『准自申請之當年起』
    改課田賦。」是原告如就土地使用應課徵之稅捐，有變動事
    實，應依土地稅法施行細則第24條第5款規定：「第22條第2
    款之土地中供農作、森林、養殖、畜牧之使用者，由主管稽
    徵機關受理『申請』，會同有關機關勘查認定之。」自應由
    原告向被告提出申請，經會同有關機關勘查認定屬實後，方
    得回復為課徵田賦，原告未向被告提出申請，就91年期之地
    價稅，訴請判決撤銷被告所為之核課地價稅之處分及訴願決
    定，自屬無據。至於原告所稱本院91年訴字5307號審理原告
    90年度地價稅事件，曾於93年5月7日履勘現場，其中新坡段
    280、280-3、280-5、280-7、280-9、319、323、327、330
    地號土地種植雜木林，第280 -1、306、318、320、342、
    346 、358、398、455、513地號土地種植牧草，全部作為農
    業使用。又新店地政所承辦人蔡永新陳述：「目前所在位置
    馬路二側土地屬系爭土地其中14筆，現狀確實未經整地。」
    鈞院勘驗結果記載為原生林，無整地跡象，據以主張系爭土
    地係作農業使用乙節。查本院於93年間審理原告90年度之地
    價稅案件履勘現場之情形，係勘驗93年之現場情形，並非勘
    驗74年間原告有無變更使用系爭土地之情形，自不能據以認
    定系爭土地，原告於74年間是否從事農用，且依土地稅法施
    行細則第24條第5款規定：「第22條第2款之土地中供農作、
    森林、養殖、畜牧之使用者，由主管稽徵機關受理『申請』
    ，會同有關機關勘查認定之。」自應由原告向被告提出申請
    ，經會同有關機關勘查認定屬實後，方得回復為課徵田賦，
    本院並非行政機關，不能以本院之履勘結果，代替行政機關
    為行政處分。從而，本件原處分核定原告系爭土地91年之地
    價稅並無不法，訴願決定予以維持，亦稱妥適。原告徒執前
    詞，訴請撤銷，為無理由，應予駁回。
五、兩造其餘攻擊防禦方法均與本件判決結果不生影響，故不逐
    一論述，併此敘明。
據上論結，本件原告之訴為無理由，爰依行政訴訟法第98條第3
項前段，判決如主文。
中    華    民    國    94    年    3    月    22     日
          　　　　        第七庭審判長法  官　鄭小康
                                      法  官　黃秋鴻
                                      法  官　林金本
上為正本係照原本作成。
如不服本判決，應於送達後20日內，向本院提出上訴狀並表明上
訴理由，如於本判決宣示後送達前提起上訴者，應於判決送達後
20日內補提上訴理由書（須按他造人數附繕本）。
中    華    民    國    94    年    3    月    22     日
　　　　　　　　　　　        　　　　書記官　簡信滇
